【裁判字號】    94,家上,281
【裁判日期】    950224
【裁判案由】    離婚
【裁判全文】
臺灣高等法院民事判決                 94年度家上字第281號
上  訴  人  乙○○
被 上 訴人  甲○○
上列當事人間請求離婚事件，上訴人對於中華民國九十四年九月
二十六日台灣板橋地方法院九十四年度婚字第三四三號第一審判
決提起上訴，並為訴之追加，經本院於九十五年一月二十四日言
詞辯論終結，判決如下：
    主    文
上訴及追加之訴均駁回。
第二審訴訟費用由上訴人負擔。
    事  實  及  理  由
一、本件上訴人聲明求為判決：(一)原判決廢棄。(二)准上訴人與被
    上訴人離婚。
    被上訴人聲明求為判決：上訴駁回。
二、按離婚之訴，得於第二審言詞辯論終結前為訴之追加，民事
    訴訟法第五百七十二條第一項定有明文。上訴人於本院追加
    民法第一千零五十二條第一項第三款及第四款之離婚事由，
    依上開規定，即無不合，應予准許，先予敘明。
三、上訴人起訴主張：兩造於民國（下同）八十八年四月二十一
    日結婚，育有未成年長女謝沂錡（八十九年五月六日出生）
    、次女謝佳玲（九十一年二月二十六日出生），並以台北縣
    五股鄉○○路八十一之二十五號五樓為共同住所，現婚姻關
    係仍存續中，然兩造婚後互動關係不良，感情淡薄，被上訴
    人經常對伊父母大聲叫罵爭吵，被上訴人之胞兄亦曾因細故
    將伊母扯傷並造成多處瘀傷，對伊之直系尊親屬為虐待，致
    不堪為共同生活；且被上訴人自九十三年二月間起，至九十
    四年三月間止，分別於伊服務之台北市交通大隊官方網站電
    子信箱及以陳情信函多次中傷、毀謗伊之名譽，伊始於九十
    三年三月間於吵架後離家分居至今。被上訴人另於九十三年
    十二月二十五日以電話向伊之主管誣告伊竊取家中之金錢及
    龍龜，致伊精神上感受莫大痛苦；又被上訴人曾與多位男性
    網友出遊，使伊身心俱疲而罹患憂鬱症，並因被上訴人多次
    恐嚇伊，造成伊身心受創，精神甚感痛苦，顯受不堪同居之
    虐待，且兩造間亦已有難以維持婚姻之重大事由等情，爰依
    民法第一千零五十二條第一項第三款、第四款及同條第二項
    規定，求為准伊與被上訴人離婚之判決。
    被上訴人則以：兩造均為苗栗縣人，因皆在台北工作，婚後
    將長女謝沂錡委由上訴人之母照顧，次女謝佳玲則委由伊之
    母照顧，惟婚後上訴人非但不共同經營婚姻，反選擇逃避現
    實，自九十三年初起，即經常藉故出勤徹夜不歸，復於同年
    三月初，於爭吵後，即擅自搬離在台北縣五股鄉上開住所迄
    今，並多次表明欲與伊分居、離婚，嗣於同年四月間，又將
    其戶籍遷回苗栗故居，且於同年五月間，將伊置於苗栗縣夫
    家之衣物打包，逼迫伊拿走，並恐嚇伊不准再進入苗栗家中
    大門，及聲稱如不簽字離婚，休想探視長女云云；又伊曾前
    往苗栗家中探視長女，上訴人與其父母均予百般刁難，伊始
    會與上訴人之母發生口角；至上訴人之母至伊娘家，向伊母
    跪求同意讓其帶走次女謝佳玲，致膝蓋及手肘受有瘀傷，兩
    造當時均不在場，伊之胞兄僅將其扶起，並無拉扯或傷害上
    訴人之母之情事；又伊係於上訴人一再逼迫簽字離婚之情況
    下，始向上訴人之長官求助，並無毀謗上訴人或提出刑事告
    訴之意思，且憂鬱症乃現代人之通病，上訴人不能以此歸責
    於伊等語，資為抗辯。
四、兩造不否認之事實：
  (一)兩造於八十八年四月二十一日結婚，婚後育有長女謝沂錡（
    八十九年五月六日出生）、次女謝佳玲（九十一年二月二十
    六日出生），現婚姻關係仍存續中（見原審卷十五頁至十七
    頁、二一頁至二二頁之戶籍謄本）。
  (二)兩造婚後以台北縣五股鄉○○路八一之二五號五樓，為共同
    住所（見上開戶籍謄本）。
  (三)上訴人自九十三年三月初，於兩造爭吵後，自行搬離在台北
    縣五股鄉上開住所迄今，並於同年四月間將其戶籍遷回苗栗
    故居，現居於台北市大同區（見本院卷四八頁之言詞辯論筆
    錄）。
五、上訴人雖主張：兩造婚後互動關係不良，感情淡薄，被上訴
    人經常對伊父母大聲叫罵爭吵，被上訴人之胞兄亦曾因細故
    將伊之母扯傷並造成多處瘀傷，對伊之直系尊親屬為虐待，
    致不堪共同生活云云。惟查：被上訴人否認有經常對上訴人
    之父母大聲叫罵爭吵之情事，並辯稱伊僅係於兩造分居後，
    回苗栗家中探視長女時，遭上訴人與其父母百般刁難，伊始
    會與上訴人之母發生口角而已等語，為上訴人所不否認，況
    婆媳之間，偶因上開探視兒女之細故有所爭執，尚不能遽指
    為係虐待他方之直系尊親屬；至上訴人所云伊母至被上訴人
    娘家，向被上訴人之母跪求同意讓其帶走次女謝佳玲，為被
    上訴人之胞兄周志遠拉扯，致膝蓋及手肘瘀傷，固據其提出
    上訴人之母朱秀梅受有「左上臂、右肘、雙膝、雙拇指多處
    瘀血腫」之診斷證明書為證（見原審卷七頁），然亦係為被
    上訴人所否認，且經證人即上訴人之母朱秀梅於原審證稱；
    「大概去年夏天，在我苗栗福安里的家，被告（指被上訴人
    ）的媽媽來我家帶小孩，她跟我說，她有跟原告（指上訴人
    ）講過要來帶小孩，我就讓他帶去，帶走後我馬上打電話給
    我兒子（指上訴人），我兒子說他沒有答應，被告也沒有打
    電話告訴他，後來我怕我兒子有憂鬱症，到台北鬧事，當天
    我趕快過去被告媽媽家，要把小孩帶回來，被告哥哥不給我
    帶，我就跪下求他，我一直磕頭，他哥哥說不用求我，臉歪
    一旁，被告的母親要被告的哥哥不要這樣，把我拉起來，她
    哥哥說管它去跪，我聽到這句話，我馬上起來，手伸出去要
    抱我孫女，她媽媽不肯讓我抱，她哥哥從後面把我拉走，拉
    我的左手臂，我就回家了，我回家後，我先生看我受傷，他
    就騎車過去我親家那邊，問他們為何不讓我帶，我先生就把
    小孩帶回來了」（見原審卷五六頁），足證被上訴人之胞兄
    周志遠當時並無故意對上訴人之母施暴之行為，縱上訴人之
    母於跪地或拉扯時受傷，兩造當時復不在場，為上訴人所不
    否認，顯難認係被上訴人對上訴人之母為虐待。是上訴人以
    被上訴人對伊母為虐待，致不堪共同生活為由，請求與被上
    訴人離婚，應屬無據。
六、上訴人雖另主張：被上訴人自九十三年二月間起，至九十四
    年三月間止，分別於伊服務之台北市交通大隊官方網站電子
    信箱及以陳情信函多次中傷、毀謗伊之名譽，並於九十三年
    十二月二十五日以電話向伊之主管誣告伊竊取家中之金錢及
    龍龜，致伊精神上感受莫大痛苦；又被上訴人曾與多位男性
    網友出遊，使伊身心俱疲而罹患憂鬱症，並因被上訴人多次
    恐嚇伊，造成伊身心受創，精神上甚感痛苦，顯受被上訴人
    不堪同居之虐待云云。惟亦為被上訴人所否認；且查：
  (一)關於上訴人主張被上訴人自九十三年二月間起，至九十四年
    三月間止，曾分別以台北市交通大隊官方網站電子信箱及以
    陳情信函等方式多次中傷伊、毀謗及破壞伊之名譽云云，業
    經證人即上訴人之主管顏三隆在原審證稱：「（法官問：被
    告有無自九十三年二月間起至九十四年三月間止，分別以台
    北市交通大隊官方網站的電子信箱及陳請信函等方式，毀謗
    破壞原告的名譽？）我們只有在今年（即九十四年）的一月
    份接到被告在我們大隊長信箱反應她陳情的事情，反應原告
    於九十三年三月離家之後，就沒有給她家庭生活費用，還有
    反應原告的父母不讓被告看小孩（庭呈該信箱內陳情書一件
    ）」（見原審卷六八頁）；再經核閱該陳請書之記載，被上
    訴人僅係向上訴人任職之台北市交通大隊大隊長陳述：上訴
    人自九十三年三月初離家之後，即不再支付家庭生活費用及
    房屋貸款，且不讓伊探視長女，要求優先處理等情（見原審
    卷七四頁），即上訴人亦自認伊於離家分居前，每月均有支
    付房屋貸款之費用予被上訴人，離家分居後即未再給付每月
    之房屋貸款（見本院卷四八頁之言詞辯論筆錄）。足見上訴
    人所為之上開主張，殊不足取。
  (二)關於上訴人主張被上訴人曾於九十三年十二月二十五日，以
    電話向伊任職之台北市交通大隊大直二分隊小隊長誣告伊竊
    盜被上訴人放置於家中之金錢及龍龜云云。惟被上訴人辯稱
    伊雖有因懷疑上訴人拿走伊置於家中之金錢及龍龜，而請上
    訴人之長官代為了解改善，但並未提出刑事告訴等語，而上
    訴人所舉出之證人即台北市交通大隊大直二分隊小隊長柳得
    春亦在原審證稱；「（法官問：被告甲○○有無於九十三年
    十二月二十五日，打電話到台北市交通大隊直二分隊，誣告
    原告竊取放在家中之金錢？）有，電話是我接的」、「（
    法官問：情形如何？）她自稱是謝太太，打電話過來，說原
    告偷她的錢，我問被告，錢放在那裡，怎麼偷的？她說偷紅
    包的錢，至於多少錢她沒有講。她說被上訴人有跟她拿錢，
    因為她沒有講多少錢，當時是我值日，所以電話是我接的，
    內容差不多是這樣子」、「（法官問：被告有無要小隊長辦
    原告的竊盜案？）我是小隊長，原告說要告就給他告，後來
    我瞭解這是家務事以後，所以我們就沒有進一步受理」（見
    原審卷四二至四三頁）。足見被上訴人僅係懷疑上訴人拿走
    家中財物，而向上訴人任職單位投訴，要求代為了解改善，
    惟被上訴人既未提出刑事告訴，顯難認被上訴人有向上訴人
    之單位主管誣告上訴人應負竊盜罪責之意思。足見上訴人所
    為之上開主張，亦無足取。
  (三)關於上訴人主張被上訴人有與多位男性網友出遊，並因被上
    訴人多次恐嚇，致伊於繁忙工作之外雪上加霜，精神上感受
    莫大痛苦，因而罹患憂鬱症云云，雖據其提出其罹患有憂鬱
    症之診斷證明書為證（見原審卷八頁），然罹患憂鬱症之原
    因甚多，且上訴人復不能就被上訴人有與多位男性網友出遊
    並多次恐嚇伊，致伊因而罹患有憂鬱症之事實舉證以實其說
    。足見上訴人所為之上開主張，亦無足取。是上訴人以伊受
    被上訴人不堪同居之虐待為由，請求與被上訴人離婚，亦屬
    無據。
七、上訴人雖又主張兩造間已有難以維持婚姻之重大事由云云，
    惟亦為被上訴人所否認；且查：兩造婚後係以台北縣五股鄉
    ○○路八一之二五號五樓為共同住所，上訴人復不否認係伊
    於九十三年三月初，發生爭吵後，自行搬離上開在台北縣五
    股鄉之住所迄今，並於同年四月間，將其戶籍遷回苗栗縣故
    居，已如上述。其間，上訴人並曾留下字條予被上訴人載明
    ：「今天做出分居之決定……但是決定已作了，我就會堅持
    下去，想問多久？我知道會有一段日子，這日子長或短？不
    重要。……」、「早些離婚，對彼此多有益處……，我今不
    會回來」（見原審卷六二頁），另傳簡訊予被上訴人亦明載
    ：「妳若認為簽下去是有其它目的的話，請直接將它丟掉，
    進入永久分居狀態，當不成一輩的朋友，那就算了，未來的
    路自己要去面對。」、「妳若有繼續燒紙錢，就請別回我苗
    栗的家，……請妳保重」等語（見原審卷二六頁），為上訴
    人所不否認；再參以被上訴人所舉出之證人即被上訴人之胞
    兄周志任亦在原審證稱：「九十二年六月，我就搬去跟他們
    夫妻住，住在（台北縣）五股鄉，那時候他（指上訴人）本
    來天天回家，九十三年一、二月後，原告就變成一個禮拜回
    來兩到三天住，九十三年四、五月的時候，就把他的私人東
    西搬走，以後他們就在打離婚官司了」（見原審卷七七頁）
    。足見兩造分居狀態之造成，全係應由上訴人負責；而被上
    訴人復堅持表示不願與上訴人離婚（見本院卷四八頁至四九
    頁之言詞辯論筆錄）。是上訴人以兩造之婚姻亦有難以維持
    之重大事由為由，請求與被上訴人離婚，亦屬無據。
八、從而，上訴人依據民法第一千零五十二條第二項之規定，並
    在本院追加依據同條第一項第三款、第四款之規定，請求與
    被上訴人離婚，自屬不應准許。原審所為上訴人敗訴之判決
    ，核無違誤。上訴論旨指摘原判決不當，求予廢棄改判，為
    無理由。
九、至兩造其餘之攻擊或防禦方法及未經援用之證據，經本院斟
    酌後，認為均不足以影響本判決之結果，自無逐一詳予論駁
    之必要，併此敘明。
據上論結，本件上訴及追加之訴均為無理由，依民事訴訟法第四
百四十九條第一項、第七十八條，判決如主文。
中    華    民    國    95    年    2     月    24    日
                  民事第六庭    審判長法  官  林鄉誠
                                      法  官  彭昭芬
                                      法  官  楊豐卿
正本係照原本作成。
如不服本判決，應於收受送達後20日內向本院提出上訴書狀，其
未表明上訴理由者，應於提出上訴後20日內向本院補提理由書狀
（均須按他造當事人之人數附繕本）上訴時應提出委任律師或具
有律師資格之人之委任狀；委任有律師資格者，另應附具律師資
格證書及釋明委任人與受任人有民事訴訟法第466條之一第一項
但書或第二項（詳附註）所定關係之釋明文書影本。
中    華    民    國    95    年    2     月    25    日
                                      書記官  殷丹妮
附註：
民事訴訟法第四百六十六條之一（第一項、第二項）：
對於第二審判決上訴，上訴人應委任律師為訴訟代理人。但上訴
人或其他法定代理人具有律師資格者，不在此限。
上訴人之配偶、三親等內之血親、二親等內之姻親，或上訴人為
法人、中央或地方機關時，其所屬專任人員具有律師資格並經法
院認為適當者，亦得為第三審訴訟代理人。

司法院資訊處製作；財團法人民間司法改革基金會備份。
